【裁判字號】    92,上訴,237
【裁判日期】    920328
【裁判案由】    偽造文書等
【裁判全文】
臺灣高等法院刑事判決                            九十二年度上訴字第二三七號
    上  訴  人  乙○○
    即  被  告
    選任辯護人  巫宗翰律師
右上訴人因偽造文書等案件，不服臺灣桃園地方法院九十一年度訴字第一○四號，中
華民國九十一年十一月十九日第一審判決（起訴案號：臺灣桃園地方法院檢察署九十
年度偵字第一○九三五號）提起上訴，本院判決如左：
    主  文
上訴駁回。
乙○○緩刑參年。
    事  實
一、乙○○係振傑工程有限公司（下稱振傑公司）之負責人，因顏三雄在該公司任職
    ，該公司乃為顏三雄向國泰人壽保險股份有限公司（下稱國泰人壽公司）投保新
    平安保險。八十九年八月二日顏三雄死亡，國泰人壽公司應給付理賠金與顏三雄
    之父陳進坤及其母丙○○各新台幣（下同）二百五十萬元。乙○○告知丙○○之
    子顏萬明以欲辦理顏三雄之保險理賠金事宜，須丙○○之
    之死亡證明書等文件資料，顏萬明轉告丙○○後，丙○○乃交付其
    及顏三雄之死亡證明書與顏萬明轉交與乙○○，委託乙○○辦理保險金之理賠手
    續。乙○○因振傑公司週轉失靈，急需資金運用，乃意圖為振傑公司不法之所有
    ，欲將國泰人壽公司應給付與丙○○之理賠金二百五十萬元挪用，即於取得丙○○所交付之
    使偽造私文書之概括犯意，於八十九年八月十六日至桃園縣龜山鄉○○路○段一
    ０七七號新竹國際商業銀行龜山分行處，偽以丙○○之名義申請開立第0000
    －000000帳戶，乙○○即接續在該行存款相關業務申請書上偽簽丙○○之
    署名一枚並盜蓋丙○○之印章三次於其上，而偽造丙○○名義制作之私文書，復
    偽簽丙○○之署名一枚及盜蓋丙○○之印章二次（正反面各一）在印鑑卡上，偽
    造丙○○名義所制作之印鑑卡私文書；偽造完成後，將上開存款相關業務申請書
    、印鑑卡交付與該行行員以辦理開戶事宜而行使之，足以生損害於丙○○及新竹
    國際商業銀行。國泰人壽公司於給付與丙○○之理賠支票已核發後，該公司之業
    務員黃德垣於八十九年十月三十日即持支票號碼ＢＡＤ二五三四七一號、發票人
    國泰人壽公司、發票日為八十九年十月二十六日、票面金額二百五十萬元、受款
    人丙○○之支票一張，至桃園縣八德市○○路○段二五二巷底振傑公司處，委託
    乙○○將該支票交與丙○○，乙○○明知其未受丙○○委託代收該支票，仍欲將
    之侵占而允諾收受之。乙○○並在國泰人壽公司意外險給付收據上盜蓋丙○○之
    印章於其上，表示丙○○已領取該支票，偽造丙○○名義而制作該收據私文書，
    再將該收據交還黃德垣而行使之，足以生損害於丙○○及國泰人壽公司。乙○○
    收受該支票後，即變易持有之意為振傑公司所有之意而侵占之，並承其行使偽造
    私文書之概括犯意，於八十九年十一月二日至上述新竹國際商業銀行龜山分行處
    ，在該支票背面偽簽丙○○之署名一枚及盜蓋丙○○之印章於其上，偽造丙○○
    委任取款背書之私文書後，將該支票交付與銀行員，由行員將該支票存入上開丙○○之帳戶內，足以生損害於丙○○及新竹國際商業銀行龜山分行。乙○○於隔
    日即至上述龜山分行處，欲將丙○○上開帳戶內之二百五十萬元轉存入振傑公司
    新竹國際商業銀行八德分行第00000000000號帳戶內，乃盜蓋丙○○
    之印章於取款憑條上，偽造丙○○所制作之取款條私文書，同時填寫存入憑條一
    張，將上開取款憑條交付與該行行員而行使之，足以生損害於丙○○及新竹國際
    商業銀行。該行於同日即將丙○○上開帳戶內二百五十萬元轉帳至振傑公司新竹
    國際商業銀行八德分行上開帳戶內。
二、案經丙○○訴由臺灣桃園地方法院檢察署檢察官偵查起訴。
    理  由
一、右開事實、業據上訴人即被告乙○○供承不諱，並經告訴人丙○○於偵查、原審
    中指訴歷歷，復有國泰人壽公司九十一年五月九日壽字第九一０五０一二六號函
    付之顏三雄新平安保險契約要保書、被保險人名冊、給付支票及收據回條影本，
    新竹國際商業銀行龜山分行九十一年五月九日竹商龜山字第一五七－一號函送之
    第0000－000000帳戶存款相關業務申請書、印鑑卡及存提款明細、取
    款憑條影本、存入憑條影本在卷可稽；而證人黃德垣亦於原審審理時證稱：因為
    丙○○人在台東，所以就全權委託振傑公司辦理理賠事宜，顏小姐將資料交給振
    傑公司，振傑公司的乙○○就把資料交給其公司，公司審核無誤後理賠金下來後
    ，就丙○○的部分指名支票二百五十萬元係由伊本人送交給振傑公司的乙○○簽
    收，乙○○就在給付收據上簽收等語，足證被告確有上述犯行，自足以生損害於
    丙○○、新竹國際商業銀行及國泰人壽公司，本件事證明確，被告犯行足堪認定
    。
二、核被告所為，係犯刑法第二百十六條、第二百十條、第三百三十五條第一項之罪
    。查告訴人僅委託被告代辦理賠手續，並未委託被告領取其理賠金支票，此經被
    告及告訴人供明，而被告於領取支票之前，即以告訴人所交付之印章等資料至銀
    行開戶，顯見被告於至銀行開戶之際已有侵吞理賠金之意，是其於黃德垣交付理
    賠金支票而收受時，被告即有侵占之事，故本件侵占之時點應係在被告收受支票
    之時，非待被告將支票存入後再行轉帳之時。公訴人所認係於轉帳時侵占，然查
    被告將上開支票存入丙○○之帳戶內時，該透過票據交換手續於兌現後，即已轉
    化為丙○○對銀行請求給付現款之請求權，被告其時即無持有該金錢之事；該款
    項既非在被告之持有中，其後以轉帳之方式將丙○○上開帳戶內之存款轉至振傑
    公司帳戶內，核與刑法侵占罪之構成要件自有未合，公訴人所認尚有未合。被告
    盜用印章、偽造署押，為偽造文書之部分行為不另論罪；其偽造之低度行為，為
    進而行使之高度行為所吸收，亦不另論。被告偽造上開存款相關業務申請書及印
    鑑卡，係於時空密接之情形下接續犯之，為同一行為之接續犯。被告先後多次行
    使偽造私文書，時間緊接，所犯罪名相同，顯係基於概括犯意反覆為之，應論以
    一罪之連續犯，並加重其刑。被告行使偽造私文書之意係在遂行其侵占之目的，
    故其所犯上開各罪間，即有方法結果之牽連關係，應從一重依行使偽造私文書罪
    論處。查被告於原審審理時，為掩其侵占罪行，更教唆甲○○到庭陳稱：本件理
    賠金是告訴人借給被告者，理賠金支票下來後，伊就去找被告，要被告去找受益
    人，因為支票是要受益人簽收，乙○○就要告訴人到乙○○公司裡，在公司裡伊
    將支票交給丙○○，要丙○○簽收，丙○○當場簽收支票後，來說要借給被告等
    語，為有利於被告之偽證，惟經本院傳喚證人黃德垣後甲○○及被告始坦承其非
    。辯護人於本院調查時稱甲○○並非被告教唆偽證的，因本件保險原係甲○○招
    攬的，當初稱保險金由公司取得，再由公司分一部份給被保險人，但發生事故並
    非如此，被告質問甲○○，甲○○建議被告如此做云云；惟經傳訊證人甲○○結
    證略稱當初保險由伊招攬，因伊問被告開庭時要伊如何說，被告告訴伊稱是丙○○要把錢借給他（指被告）等語，二人所述顯不相符，被告辯護人所辯尚難憑信
    。
三、原審本同上之見解，以被告犯罪事證明確，適用刑法第五十六條、第二百十條、
    第二百十六條、第三百三十五條第一項、第五十五條、第二百十九條、罰金罰鍰
    提高標準條例第一條之規定，審酌被告犯罪之動機、手段、所侵占之金額非低，
    所生損害亦大，及犯後態度等一切情狀，量處有期徒刑二年，並以附表所示新竹
    國際商業銀行龜山分行第0000－000000000帳號之存款相關業務申
    請書、印鑑卡上偽造之丙○○署名各一枚；支票號碼ＢＡＤ二五三四七一號，發
    票日為八十九年十月二十六日，票面金額為二百五十萬元，受款人丙○○之支票
    背面偽造之丙○○署名一枚沒收，均依刑法第二百十九條規定沒收。至於上開存
    款相關業務申請書、印鑑卡及支票上盜蓋之丙○○印文，因屬丙○○真正印章所
    蓋而為真正者，非屬偽造之印文，故不沒收之。經核無不合，量刑亦甚妥適，被
    告上訴以量刑過重，指摘原判決不當為無理由，應予駁回。又查被告前未曾受有
    期徒刑以上刑之宣告，有本院被告全國前案紀錄表附卷可憑，被告事後已坦承犯
    行，深表悔意，已給付告訴人二百五十萬元作為賠償金達成和解，經告訴人陳述
    並表示不再追究，請給予自新機會等語在卷，並有和解書附本院卷可稽，經此刑
    之宣告後，當知所警惕而無再犯之虞，且被告妻羅子宮頸癌，身體虛弱，兒女均
    尚在就學中，有
    憑，全家經濟惟賴被告工作收入支撐，本院認所宣告之刑暫不執行為適當，併予
    諭知緩刑三年，以啟自新。
據上論斷，應依刑事訴訟法第三百六十八條，刑法第七十四條第一款，判決如主文。
本案經檢察官陳維練到庭執行職務。
中      華      民      國      九十二      年    三    月    二十八    日
                              臺灣高等法院刑事第一庭
                                  審判長法  官  李  相  助
                                        法  官  黃  聰  明
                                        法  官  魏  新  國
右正本證明與原本無異。
如不服本判決，應於收受送達後十日內向本院提出上訴書狀，其未敘述上訴之理由者
並得於提起上訴後十日內向本院補提理由書（均須按他造當事人之人數附繕本）。
                                        書記官  賴  淑  真
中      華      民      國    九十二    年      三      月    三十一    日
附論罪科刑依據之法條：
刑法第二百十條
偽造、變造私文書，足以生損害於公眾或他人者，處五年以下有期徒刑。
刑法第二百十六條
行使第二百十條至第二百十五條之文書者，依偽造、變造文書或登載不實事項或使登
載不實事項之規定處斷。
刑法第二百十九條
偽造之印章、印文或署押，不問屬於犯人與否，沒收之。
刑法第三百三十五條
意圖為自己或第三人不法之所有，而侵占自己持有他人之物者，處五年以下有期徒刑
、拘役或科或併科一千元以下罰金。
前項之未遂犯罰之。
附表
┌───┬────────────────────────────────┐
│ 編號 │應  沒  收  標  的                                              │
├───┼────────────────────────────────┤
│ 一   │新竹國際商業銀行龜山分行第0000－000000000帳號之存款│
│      │相關業務申請書、印鑑卡上丙○○之署名各一枚                      │
├───┼────────────────────────────────┤
│      │支票號碼ＢＡＤ二五三四七一號、發票人國泰人壽保險股份有限公司、發│
│ 二   │票日八十九年十月二十六日、票面金額為二百五十萬元、受款人丙○○之│
│      │支票背面丙○○署名一枚                                          │
└───┴────────────────────────────────┘


司法院資訊處製作；財團法人民間司法改革基金會備份。
